【裁判字號】    91,上訴,3496
【裁判日期】    920117
【裁判案由】    毒品危害防制條例
【裁判全文】
臺灣高等法院刑事判決                          九十一年度上訴字第三四九六號
    上  訴  人
    即  被  告  甲○○  女三十.
    選任辯護人  蔡茂松律師
                駱淑娟律師
右上訴人因違反毒品危害防制條例案件，不服臺灣基隆地方法院九十一年度訴字第三
０二號，中華民國九十一年十一月十四日第一審判決（起訴案號：臺灣基隆地方法院
檢察署九十一年度偵字第三０七號）提起上訴，本院判決如左：
    主  文
原判決撤銷。
甲○○被訴販賣第一級毒品部分無罪。
其餘被訴持有第一級毒品部分免訴。
    理  由
一、公訴意旨略以：甲○○基於概括犯意，自民國九十年九月間起至九十一年一月八
    日止，在台北縣萬里鄉二坪二十八號之一住處，以每零點一公克新台幣一千元之
    代價，連續販賣第一級毒品海洛因與乙○○牟利，嗣於九十一年一月十三日在上
    址為警查獲，並扣得海洛因淨重零點六七公克、分裝袋七個、葡萄糖一小盒及木
    砵一組等物，因認甲○○涉有毒品危害防制條例第四條第一項之販賣第一級毒品
    之罪嫌，暨同條例第十條第一項之持有第一級毒品之罪嫌（起訴書漏引法條）。
二、被告被訴販賣第一級毒品部分：
    (一)按犯罪事實應依證據認定之，無證據不得推定其犯罪事實，刑事訴訟法第一百
      五十四條定有明文。又事實之認定，應憑證據。如未能發現相當證據，或證據
      不足以證明，自不能以推測或擬制之方法，為裁判基礎。（最高法院四十年台
      上字第八六號判例意旨參照）。再利用非共同被告之共犯之自白或其他不利於
      己之陳述，為認定被告犯罪之證據，不特與利用被告自己之自白作為其犯罪之
      證明同有自白虛偽性之危險，亦不免有嫁禍於被告而為虛偽供述之危險。故就
      刑事訴訟法第一百五十六條第二項之立法意旨觀之，非共同被告之共犯之自白
      或其他不利於己之陳述，固得作為認定被告犯罪之證據，但不得作為有罪判決
      之唯一證據，仍應調查其他必要之證據，以察其是否與事實相符，亦即仍須有
      補強證據以擔保該共犯自白之真實性，始得採為斷罪之依據，並非絕對可由法
      院自由判斷該共犯之自白或不利於己之陳述之證明力。若不為調查，而專憑此
      項供述據為被告犯罪事實之認定，即與上開規定有違。矧毒品危害防制條例第
      十七條規定：犯第四條第一項至第三項、第五條第一項至第三項、第六條第一
      項至第三項、第七條第一項至第三項、第八條第一項至第三項、第十條或第十
      一條第一項、第二項之罪，供出毒品來源，因而破獲者，得減輕其刑。則販賣
      、施用或持有毒品之人，如供出毒品之來源因而破獲者，既得藉以要求寬典減
      輕其刑，為擔保其所為不利於對向共犯之陳述之真實性，尤應有足以令人確信
      其陳述為真實之補強證據。而上開所謂共犯，包括任意共犯及必要共犯（含對
      向犯罪之共犯）；所謂補強證據，則指除該自白或不利於己之陳述本身之外，
      其他足以證明自白之犯罪事實確具有相當程度真實性之證據而言，雖所補強者
      ，非以事實之全部為必要，但亦須因補強證據與自白之相互利用，足使犯罪事
      實獲得確信者，始足當之。
    (二)訊之被告甲○○固坦承施用海洛因，但否認有販賣第一級毒品犯行，辯稱：毒
      品係伊男友高吉昌所有，乙○○曾暫住於伊住處，所以知道毒品放置地點，扣
      案毒品是伊與男友施用，並未賣予乙○○。
    (三)公訴人認為被告犯有販賣第一級毒品罪嫌，無非以證人乙○○在警訊、偵查中
      之供述，並依乙○○所供於被告房間床頭板夾縫搜索起獲扣案毒品三包、分裝
      袋七個、葡萄糖一小盒及木砵一組等物，嗣該毒品經鑑驗確認係海洛因等為論
      據。
    (四)經查：
      (1)證人乙○○於警訊稱：「我自九十年九月份起開始向甲○○購買海洛因，前
        後約十幾次，每次價格約新台幣二千至三千元不等，數量我不知道有多重，
        最後一次我是於九十一年元月八日二十二時在甲○○住處台北縣萬里鄉○○
        村○○鄰○○路二十八號之一號向她購買二千元的海洛因，我有時也向甲○
        ○之男友高姓男子（綽號阿昌）購買」（見台北縣警察局金山分局刑事偵查
        卷宗第八頁），於偵查中指稱：「向朋友甲○○買的，一千元是零點一公克
        ，他都以電子磅秤秤的，我有以一千元、二千元不等的價錢向他買，在他家
        ，我不知地址號碼，都是直接去找她買的」、「九十一年一月八日晚上十點
        多買的，她東西大都是放在床頭板破掉處棉花裡，她的電子秤都是放在他媽
        媽的房間」、「在去年九月十月開始，最後一次在今年一月八日晚上，我都
        是去她家找她，她說一千元是零點一克，她都是先秤好，平常我都是買一千
        元，在一月八日時我在下午五、六時，及十時分別向她買二次，都是買一千
        元」、（分見偵查卷第五六頁反面、第六０頁反面），於原審則先稱：「我
        是從九十年九月份的時候向甲○○購買海洛因的，最後一次向她購買海洛因
        是在九十一年一月八日晚上十點的時候買的，我都是去甲○○家裡向她買的
        ，前後總共買了大約十五、六次左右，每次都是買一千元，最多不會買超過
        二千元，二千元大概購買過二次，其他都是購買一千元，我都是向她購買海
        洛因」、「她是將海洛因放在面向床頭板的破洞裡面，我也有看到有磅秤約
        有手掌大小的黑色磅秤，我記得是放在他媽媽的房間，我去買的時候甲○○
        都已經將毒品秤好，但是我有現場看到她有用電子秤在秤，我是有看過她有
        拿電子秤叫郭瑞麟放在甲○○媽媽的房間裡面，電子秤通常都是郭瑞麟在放
        的。」（分見原審卷第五五頁、第五六頁），嗣於原審又改稱：我向甲○
        ○購買二、三次，經法官訊以：「是不是買十五、六次？」，始稱：「確實
        向她買過十五、六次，即一千元十四次，二千元兩次，我尚欠她約六千元含
    沒有付給她」（見原審卷第一一七頁），但其於本院卻稱：「一千元零點二
        公克（問：價錢如何算？）」、「有，我錢都沒有給她（問：你有欠甲○○
        錢？）」、「是，我沒有給過她錢（問：你之前說有給過她錢，欠六千元？
        ）」、「不超過二千元（你一次都買入多少數量？）」、「朋友所以就先欠
        著，實際上她沒有向我要過錢（問：沒付錢被告怎可能給你毒品？）」（見
        本院卷第四七頁、第四八頁、第四九頁），綜上，證人乙○○所述，非僅關
        於購買次數、數量及價額前後不一，且證人乙○○於本院審理時陳稱從未支
        付購買毒品價金，被告亦未向其催討，亦與常情有違，顯見證人乙○○所供
        前後不一，並非無瑕疵。
      (2)再者，警方依乙○○所供於被告上揭住所之房間床頭櫃夾縫起獲海洛因三包
        ，固經員警黃裕源、歐陽輝證述在卷，並有扣案物品目錄表附卷可按（見同
        上金山分局卷第六頁，偵查卷第七０頁反面、原審卷第五三頁），惟查：依
        乙○○所述被告販賣海洛因所使用之電子秤，始終未能搜獲，業據證人歐陽
        輝於原審到庭結證：「我們第二次有再去搜索的時候有詳細找過結果也沒有
找到，第一次我們去搜索的時候有去搜索甲○○媽媽的房間，但是也沒有查
        到有電子秤」（見原審卷第五四頁），證人郭瑞麟亦稱：「我不知道她有用
        過那種東西，也沒看過她用過電子秤秤東西」（見原審卷第一一八頁）。況
        查，證人乙○○自稱曾住居於被告住處半年以上（見本院卷第四六頁），並
        稱「她東西我以前有看過，是放在床頭後面」（見偵查卷第六０頁反面），
        證人郭瑞麟亦稱：曾趁被告不在時，與乙○○至被告房間床頭的夾縫處取出
        毒品並施用（見本院卷第四四頁），顯見被告所辯「我姪子郭瑞麟曾經看過
        我從那裡拿出毒品施用，乙○○也看過」等情（見原審卷第九四頁），尚非
        無憑。衡諸情理，若被告果真販賣海洛因予乙○○，自應將毒品收藏隱密，
        豈會任由乙○○知悉，甚至自行取用。是究不能以依乙○○所供於被告房間
        床頭板夾縫搜索起獲扣案毒品，而認為被告有販賣第一級毒品之犯行。
      (3)又被告於警訊即陳稱：扣押之海洛因三包、分裝袋七個、葡萄糖一小盒及木
        砵一組等物，為其男友高吉昌所有（同上金山分局卷第九頁反面），另案被
        告高吉昌於警訊亦供稱：海洛因、葡萄糖及木砵均為伊所有，海洛因係供伊
        自己施用。（同上金山分局卷第十四頁反面），其於偵查並供稱：扣案之分
        裝袋係買海洛因、安非他命時送的（見偵查卷第四七頁）；證人郭瑞麟於警
        訊亦供證稱：警方在現場查獲之海洛因、葡萄糖及木砵為高吉昌所有（見同
        上金山分局卷第二十三頁反面），顯見該海洛因、葡萄糖及木砵等物，並非
        被告所有，自不能以查獲之海洛因、分裝袋、葡萄糖及木砵等物遽認被告有
        販賣第一級毒品之犯行。
      綜上所述，證人乙○○之陳述有瑕疵，且與常理有違，又無其他補強證據，自
      難僅憑其供述，及乙○○知悉被告藏匿毒品位置等情，即認定被告有前揭犯行
      。此外，查無其他積極確切之證據足以證明被告有何販賣第一級毒品之事實，
      自難遽認被告犯罪，不能證明被告犯罪，自應為無罪之諭知。
    (五)原審未予詳查，遽認被告有販賣第一級毒品之犯行，自有未當，被告上訴亦指
      摘及此，其上訴為有理由，自應由本院將原判決關於被告販賣第一級毒品部分
      撤銷改判，就此部分諭知被告無罪之判決。
三、被告被訴持有第一級毒品部分：
    (一)按案件曾經判決確定者，應為免訴之判決，此項原則關於實質上一罪或裁判上
      一罪，均有其適用（最高法院四十九年台非字第二十號判例意旨照）。
    (二)被告於九十一年一月十一日晚間七時許，在基隆市區某友人家中，施用第一級
      毒品海洛因一次，為警於九十一年一月十三日上午七時三十分，在台北縣萬里
      鄉雙興村二坪二十八號之一搜索時查獲，並於其身上查獲其男友高其昌臨時交
      付之第二級毒品安非他命毛重約五點四公克，其中被告施用第一級毒品部分，
      業經台灣基隆地方法院檢察署以九十一年度毒偵字第五二號起訴，嗣經台灣基
      隆地方法院於九十一年五月十三日，以九十一年度訴字第一一六號判決確定，
      有起訴書及本院被告全國紀錄表附卷可按（見偵查卷第八八頁、本院卷第二五
      頁）。再警方於九十一年一月十三日，在被告上址，扣押之海洛因淨重零點六
      七公克，為被告之男友高吉昌所有，有如前述，而被告於本院亦供承前開查獲
      之海洛因係供伊與男友施用（本院見第三十九頁），足證被告係為施用而持有
      第一級毒品海洛因。被告前犯施用第一級毒品之時間為九十一年一月十一日，
      而本次被告被訴持有第一級毒品之時間為同年月十三日，二者時間密接，本次
      被告持有第一級毒品之低度行為，應為前次施用第一級毒品之高度行為所吸收
      ，為實質上一罪，而被告施用第一級毒品之犯罪事實，業經台灣基隆地方法院
      於九十一年五月十三日，以九十一年度訴字第一一六號判決確定，已如前述，
      其效力當然及於全部，故檢察官復將被告持有第一級毒品部分重行起訴，依上
      開說明，自應諭知免訴之判決。
    (三)原審未查，遽認被告為販賣而持有前開第一級毒品，自有未當，被告上訴亦指
      摘及此，其上訴為有理由，自應由本院將原判決關於被告持有第一級毒品部分
      撤銷改判，就此部分為免訴之諭知。
    (四)又沒收為從刑之一種，依主從不可分原則，應附隨於主刑而同時宣告之，除有
      罪，免刑等判決，於裁判時併宣告之，本件既諭知免訴之判決，既無主刑，從
      刑亦無所附麗，故本件查獲之毒品海洛因淨重零點六七公克，即不得於本件為
      沒收之諭知，併此敘明。
據上論斷，應依刑事訴訟法第三百六十九條第一項前段、第三百六十四條、第三百零
一條第一項、第三百零二條第一款，判決如主文。
本案經檢察官呂光華到庭執行職務。
中    華    民    國      九十二  年       一       月        十七      日
臺灣高等法院刑事第二十四庭
                                  審判長法  官  陳  貽  男
                                        法  官  王  炳  梁
                                        法  官  李  世  貴
右正本證明與原本無異。
販賣部分檢察官如不服本判決應於收受送達後十日內向本院提出上訴書狀，其未敘述
上訴之理由者並得於提起上訴後十日內向本院補提理由書（均須按他造當事人之人數
附繕本）。
                                        書記官  魏  汝  萍
中    華    民    國      九十二  年       一       月       十七       日


司法院資訊處製作；財團法人民間司法改革基金會備份。
